【裁判字號】    95,台上,385
【裁判日期】    950309
【裁判案由】    拆屋還地
【裁判全文】
最高法院民事判決              九十五年度台上字第三八五號
    上  訴  人  甲○○
    訴訟代理人  吳榮昌律師
    被 上訴 人  乙○○
上列當事人間請求拆屋還地事件，上訴人對於中華民國九十三年
五月十二日台灣高等法院台中分院第二審判決（九十二年度上字
第一五八號），提起上訴，本院判決如下：
    主  文
上訴駁回。
第三審訴訟費用由上訴人負擔。
    理  由
本件上訴人主張：坐落南投縣國姓鄉○○段（下同）二一之一地
號、二一之一七地號、二一之一八地號、二一之一九地號、二一
之二０地號、二一之二一地號等土地（原為二一之一地號土地，
於民國六十二年五月七日分割而增加地號）係伊所有。被上訴人
無正當權源占用其中二一之一七地號土地內如第一審判決附圖所
示編號11面積０‧０六六０公頃、編號12面積０‧０一四八公頃
、編號13面積０‧三六九四公頃，二一之二０地號土地內如附圖
編號14面積０‧二三０五公頃，二一之一九地號土地內如附圖編
號32面積０‧００三六公頃、編號34面積０‧０三四九公頃、二
一之一八地號土地內如附圖編號36面積０‧三九八四公頃之土地
（上開編號11、編號12、編號13、編號14、編號32、編號34、編
號36號土地以下簡稱系爭土地）農作等情，爰依民法第七百六十
七條之規定，求為命被上訴人拆除系爭土地上之農作地上物並將
土地交還之判決【上訴人請求徐文貴、張國賢、張財明、劉榮春
、劉榮華、劉黃秀蘭、劉坤翰、劉明昌、劉妃繕、劉妃馥、余進
佳（下稱徐文貴等人）、賴金龍拆除地上物返還土地部分，經第
一審判決勝訴，徐文貴等人未聲明不服；賴金龍提起第二審上訴
，經原審駁回後，賴金龍未提起第三審上訴；上訴人請求丙○○
、丁○○、戊○○、己○○、庚○○、辛○○、壬○○、癸○○
拆除地上物返還土地部分，另由本院廢棄】。
被上訴人則以：伊父洪旺自三十年代即向上訴人前手豐國糖廠股
份有限公司（下稱豐國公司）不定期承租系爭土地耕作，以麻竹
、桂竹、柚子、竹筍等農林產物充為租金。洪旺死亡後，其繼承
人，除伊外尚有其他人，上訴人僅列伊為被告，當事人並不適格
。又上訴人為豐國公司後手，伊為洪旺之子，兩造均應承受各自
前手之權利義務，伊本於租賃關係自得繼續使用系爭土地等語，
資為抗辯。
原審經調查證據為辯論之結果以：分割前二一之一地號土地原為
豐國公司所有，嗣經法院拍賣由陳慶章拍定取得所有權。前開二
一之一地號土地分割後，陳慶章於七十年四月八日以買賣為原因
，移轉登記為上訴人所有，有卷附土地登記謄本、舊土地登記謄
本節本（見原審卷二０三頁至二一一頁）足佐，堪認為真實。查
被上訴人之父洪旺自三十七、三十八年間起即向豐國公司不定期
限承租系爭土地耕作，以麻竹、桂竹、柚子、竹筍等農林產物為
租金給付豐國公司等情，業據被上訴人提出豐國糖廠之便條紙、
證明單（見原審卷一二四頁至一三一頁）為證，核與證人張樹生
、王信明結證情節（見原審九十二年七月二十一日勘驗筆錄）相
符。洪旺死亡後，其繼承人有被上訴人及其姐妹洪來蓮等人，有
戶籍謄本附卷可稽（見一審卷(一)九一頁），上訴人僅列被上訴人
為被告，其當事人顯不適格。又上訴人為豐國公司之後手，被上
訴人為洪旺之子，兩造均應繼受前手之權利義務，兩造間租賃關
係仍然存在，被上訴人有使用系爭土地之正當權源，上訴人本於
所有權請求被上訴人除去系爭土地之地上物並將土地返還，於法
無據，不應准許，為其心證之所由得，因而將第一審所為上訴人
勝訴判決予以廢棄，改判駁回上訴人之訴。
按取捨證據認定事實為事實審法院之職權，原審依其調查證據而
為辯論之結果，認定被上訴人之父洪旺自三十七年、三十八年間
向系爭土地原所有權人豐國公司不定期承租系爭土地耕作，兩造
應繼受此項租賃關係，被上訴人有權繼續使用系爭土地，並未違
背法令。又請求返還所有物之訴，以現在占有該物之人為被告即
已足，原判決認洪旺死亡後，繼承人包括被上訴人及洪來蓮等人
，上訴人僅列被上訴人為被告，為當事人不適格，應屬贅述，上
訴人據以指摘原判決違背法令，難認有理由。上訴論旨，指摘原
判決不當，聲明廢棄，非有理由。
據上論結，本件上訴為無理由。依民事訴訟法第四百八十一條、
第四百四十九條第一項、第七十八條，判決如主文。
中    華    民    國  九十五  年    三    月    九    日
                      最高法院民事第八庭
                          審判長法官  朱  建  男
                                法官  顏  南  全
                                法官  許  澍  林
                                法官  鄭  傑  夫
                                法官  蘇  清  恭
      本件正本證明與原本無異
                                      書  記  官
中    華    民    國  九十五  年    三    月  二十三  日
                                                      Ｔ


司法院資訊處製作；財團法人民間司法改革基金會備份。
